【裁判字號】    92,上易,764
【裁判日期】    921028
【裁判案由】    損害賠償
【裁判全文】
臺灣高等法院民事判決                            九十二年度上易字第七六四號
    上  訴  人  暐翔國際工程股份有限公司
    法定代理人  陳義文
    訴訟代理人  羅秉成律師
    被  上訴人  甲○○
    法定代理人  溫詩怡
    訴訟代理人  崔百慶律師
                王柏棠律師
右當事人間請求損害賠償事件，上訴人對於中華民國九十二年五月二十三日臺灣新竹
地方法院九十一年度訴字第八七六號第一審判決提起上訴，本院於九十二年十月十四
日言詞辯論終結，判決如下：
    主      文
上訴駁回。
第二審訴訟費用由上訴人負擔。
    事      實
甲、上訴人方面：
壹、聲明：
一、原判決不利上訴人部分廢棄。
二、右廢棄部分，駁回被上訴人在第一審之訴。
貳、陳述：除與原判決記載相同者外，補稱略以：
一、 張正忠與上訴人間，並非勞動基準法所規範之僱傭關係，上訴人自無依勞工保
     險條例第六條第二款規定為被上訴人之被繼承人張正忠辦理勞保之法律責任。
參、證據：除援用原審提出者外，補提為證，並聲請訊問證人張敏榮。
乙、被上訴人方面：
壹、聲明：上訴駁回。
貳、陳述：除與原判決記載相同者外，補稱略以：
一、張正忠與上訴人間顯有僱傭關係，絕非所謂之「點工」。
二、縱上訴人所提張正忠出具之切結書為真正，亦係無效之約定。
參、證據：援用原審提出者。
    理      由
一、被上訴人甲○○（八十四年六月三日生）主張其係訴外人張正忠及溫詩怡之女（
    張正忠與溫詩怡於八十五年九月二十四日離婚）。張正忠於八十八年七月間即至
    上訴人公司任職，惟上訴人未依規定為張正忠投保勞工保險，致張正忠於九十年
    一月九日發生車禍死亡（工作年資合計一年六個月），被上訴人無從依據勞工保
    險條例（下稱勞保條例）第六十三條之規定領取五個月之喪葬津貼及二十個月之
    遺族津貼。張正忠八十九年度全年所得共計五十八萬三千元，平均每月所得為四
    萬八千四百十七元。如張正忠死亡時上訴人曾為其投保勞工保險，其九十年一月
    一日起每月之投保薪資應為五萬零六百元，則被上訴人得自勞工保險局請求喪葬
    津貼二十五萬三千元（50600x5=253000）及遺族津貼一百零一萬二千元（50600x
    20=0000000），共計一百二十六萬五千元（253000+0000000=0000000）。上訴人
    公司違法不為張正忠投保勞保，致被上訴人受有上開喪葬津貼及遺族津貼之損失
    ，爰依勞保條例第七十二條第一項、民法第一百八十四條第二項前段規定請求上
    訴人賠償損害一百二十六萬五千元及自起訴狀繕本送達上訴人翌日起算之法定遲
    延利息。
    上訴人對其其開立張正忠八十九年度領取薪資五十八萬三千元之扣繳憑單之情不
    爭執。但辯以張正忠為無一定雇主之點工，應以工會為投保單位。張正忠對工作
    有相當之自主性，不僅上班無庸打卡，而且可以自由不上班，亦無請假之問題，
    其不適用上訴人公司之工作規則，上訴人公司對其並無懲戒權，張正忠與上訴人
    僅為承攬代工之性質，因張正忠未設立商號，無法開立發票予上訴人公司核銷，
    始依業界一般慣例以薪資名義代辦扣繳，此純屬稅務處理方式。上訴人公司亦會
    為點工辦理勞工保險並為其繳納保險費，但因張正忠對上訴人提出不實切結，使
    上訴人誤認其已加入勞工保險，而未再重複加保，則縱認上訴人有責，亦得為張
    正忠與有過失之主張；況勞保條例最高投保薪資額為四萬二千元；另喪葬津貼部
    分已由張正忠之母張宋日紅具領等語。
    （原審判命上訴人應給付一百零五萬元（42000x5+42000x00-00000=0000000），
    駁回被上訴人其餘請求。上訴人就其敗訴部分提起上訴。）
二、被上訴人主張其為張正忠之女，張正忠自八十八年七月起在上訴人公司任職，上
    訴人公司八十九年度開立張正忠受領薪資給付五十八萬三千元之扣繳憑單，上訴
    人未為張正忠投保勞工保險，張正忠嗣於九十年一月九日因車禍死亡等情，業據
    提出
    、薪資明細表、點工卡等為證，且為上訴人所不爭執，堪認為真正。
三、被上訴人主張張正忠受僱於上訴人，而上訴人未依勞保條例為張正忠投保勞保，
    致張正忠死亡，其無從依勞保條例規定請領勞保喪葬給付及遺族津貼，爰依勞保
    條例第七十二條第一項、民法第一百八十四條第二項前段規定請求上訴人賠償損
    害一百零五萬元。上訴人則以上開情詞置辯。經查：
(一)、
１、按勞工：謂受雇主僱用從事工作獲致工資者，勞動基準法第二條第一款定有明文
    。又年滿十五歲以上，六十歲以下之受僱於僱用五人以上公司、行號之勞工，應
    以其雇主為投保單位，參加勞工保險為被保險人；無一定雇主或自營作業而參加
    職業工會者，應以其所屬團體為投保單位，勞工保險條例第六條第二、七款分別
    定有明文。又勞工保險條例第六條第一項第七款所稱無一定雇主之勞工，指經常
    於三個月內受僱於非屬同條項第一款至第五款規定之二個以上不同之雇主，其工
    作機會、工作時間、工作量、工作場所、工作報酬不固定者，勞保條例施行細則
    第十一條第一項亦有明文。
２、查：
、張正忠自八十八年七月間至九十年一月九日，每月在上訴人公司上班日數最少為
    十九日，最多達二十七點五日，有上訴人提出之點工卡可按。又張正忠於八十九
    年一月至十二月於上訴人公司領取薪資所得五十八萬三千元，亦有上訴人公司開
    立之扣繳憑單可稽。
、證人張敏榮於本院結證「認識（張正忠），他是我在暐翔公司工作的同事。」「
    （問：與暐翔公司是何關係？）是暐翔指示我們去哪裡做，不是暐翔將工地的水
    電包給我們做，…。」、「（問：暐翔與你們如何算薪水？）領日新，有工作才
    算錢，通常半個月領一次，都是按實際工作天數算。」、「我與他（張正忠）只
    是同事，不是很熟悉，張正忠也是做水電，有時同一工地，有時不同，他也是跟
    著暐祥跑。」、「暐翔公司承辦勞保業務的人每年都會問我們是否要辦勞保，如
    果我們不要投保就要簽這張切結書。」「不一定，有時是去做監督的工作，因為
    暐翔有下包，實際拉線是暐翔的下包做的。監工是暐翔領月薪的員工，我們只是
    去幫忙打理雜務，大工程是下包做，我們就是做收尾處理善後的工作，所需要的
    材料都是暐翔提供的。我們是純粹領工資，不需要負責材料。」（見本院卷第四
    六至四九頁）。
、依上所述，張正忠係於上訴人之指示及監督下從事工作，獲致工資，其與上訴人
    間自為僱傭關係，上訴人辯稱張正忠與其為承攬代工之性質，顯與事實不符。至
    於上班是否打卡、到職是否繳交人事資料、簽具到職同意書、如何排定工作及休
    假及休假手續如何辦理，均屬企業管理手段，尚與實質之僱傭關係認定無關。又
    張正忠死亡前一年每月均有十九日至二十七點五日之時間在上訴人公司工作，其
    即非勞保條例所稱之「無一定僱主之勞工」。上訴人即有依勞保條例第六條規定
    為張正忠投保勞保之義務。
(二)、按被保險人死亡時，按其平均月投保薪資，給與喪葬津貼五個月。遺有子女者，
    參加保險年資合計已滿一年而未滿二年者，按被保險人平均月投保薪資，一次發
    給二十個月遺屬津貼，勞工保險條例第六十三條、六十五條定有明文。又按投保
    單位不依本條例之規定辦理投保手續者，勞工因此所受之損失，應由投保單位依
    本條例之給付標準賠償之。上訴人違反規定，未為張正忠投保勞保，致張正忠於
    九十年一月九日因車禍死亡，被上訴人無從請領上開勞保給付，上訴人即應依上
    開規定賠償之。茲審酌被上訴人依勞保條例得向勞保局請領之數額為若干？
１、查張正忠八十九年度自上訴人公司領得薪資五十八萬三千元，平均薪資為每月四
    萬八千五百八十三元，已如前述。依據八十七年八月二十八日行政院勞工委員會
    台八十七勞保二字第○三七四九七號發布之勞工保險投保薪資分級表，張正忠之
    月薪總額在四萬零一百零一元以上，投保薪資屬第二十二級，應以四萬二千元為
    月投保薪資。被上訴人得依勞保條例請求五個月喪葬津貼貼二十一萬元（42000
    x5=210000）及二十個月遺族津貼八十四萬元（42000x20=840000），合計一百零
    五萬元。
２、又同一種保險給付，不得因同一事故而重複請領，勞保條例第二十二條定有明文
    。本件張正忠之母張宋日紅為勞工保險之被保險人，因張正忠未投保勞保，張宋
    日紅依據勞保條例第六十二條規定以家屬死亡為由，自勞工保險局領得喪葬津貼
    四萬五千七百五十元，有勞工保險局九十二年三月二十八日保給命字第○九二一
    ○○七五一九○號函可稽（見原審卷第一一八、一一九頁）。
    被上訴人得請求賠償之金額為依法由勞工保險局所給付之喪葬津貼及遺族津貼，
    是自應扣除張宋日紅已向勞工保險局請領之四萬五千七百五十元之喪葬津貼。從
    而，被上訴人得向勞保局請領之給付為一百萬四千二百五十元（0000000-00000=
    0000000）。
３、又勞工保險旨在保障勞工生活，促進社會安全，係屬強制保險，參加與否非取決
    於受僱人之意願，縱受僱人不願參加，僱傭人仍有為其投保之義務，本不能以勞
    工簽具切結書而規避其責任。縱張正忠簽有上訴人抗辯之切結書，該切結書內容
    違反強制規定，亦屬無效，自難認其有過失。上訴人抗辯訴外人張正忠對於損害
    之發生與有過失乙節為不足採。
４、綜上所述，被上訴人得請求上訴人賠償一百萬四千二百五十元。
四、從而，被上訴人依勞保條例第七十二條第一項規定，請求上訴人給付一百萬四千
    二百五十元及自九十二年一月八日（起訴狀本送達翌日）起至清償日止按年息百
    分之五計算之利息，即有理由，應予准許。原審判命上訴人如數給付，並無違誤
    。上訴意旨指摘原判決此部分不當，求予廢棄改判，為無理由，應予駁回。
五、本件事證已明，兩造其餘攻擊防禦方法經核與本判決之結果不生影響，爰不一一
    論述。
六、據上論結，本件上訴為無理由，依民事訴訟法第四百四十九條第一項、第七十八
    條，判決如主文。
中      華      民      國    九十二    年      十      月    二十八    日
                                  民事第十一庭
                                      審判長法  官  吳  景  源
                                            法  官  連  正  義
                                            法  官  滕  允  潔
正本係照原本作成。
不得上訴。
中      華      民      國    九十二    年      十      月    二十九    日
                                            書記官  黃  麗  玲


司法院資訊處製作；財團法人民間司法改革基金會備份。
